臺灣高等法院民事判決　　　　　　　　95年度保險上字第24號
上　訴　人　僑泰興企業股份有限公司
法定代理人　甲○○
訴訟代理人　郭宏義律師
　　　　　　黃馨慧律師
　　　　　　古嘉諄律師
　　　　　　江如蓉律師
上　訴　人　友聯產物保險股份有限公司
法定代理人　乙○○
訴訟代理人　張慧婷律師
上列當事人間給付保險金事件，兩造對於中華民國95年4月28日
臺灣臺北地方法院93年度保險字第49號第一審判決提起上訴，本
院於96年1月10日言詞辯論終結，判決如下：
    主      文
原判決關於駁回上訴人僑泰興企業股份有限公司下列第二項之訴
及其假執行之聲請部分，暨命負擔訴訟費用之裁判均廢棄。
上訴人友聯產物保險股份有限公司應再給付上訴人僑泰興企業股
份有限公司新台幣壹仟壹佰玖拾捌萬零伍佰零肆元，及自民國九
十二年九月二十四日起至清償日止，按週年利率百分之十計算之
利息；另原判決關於命上訴人友聯產物保險股份有限公司給付上
訴人僑泰興企業股份有限公司新台幣貳仟零玖萬柒仟元部分，上
訴人友聯產物保險股份有限公司應再給付上訴人僑泰興企業股份
有限公司自民國九十一年十月六日起至清償日止，按週年利率百
分之十計算之利息。
上訴人友聯產物保險股份有限公司之上訴駁回。
第一審、第二審訴訟費用均由上訴人友聯產物保險股份有限公司
負擔。
本判決第二項所命給付，於上訴人僑泰興企業股份有限公司供擔
保新台幣肆佰萬元後，得假執行；但上訴人友聯產物保險股份有
限公司如於執行標的物拍定、變賣或物之交付前，以新台幣壹仟
壹佰玖拾捌萬零伍佰零肆元或同額之中央政府無實體建設公債為
上訴人僑泰興企業股份有限公司預供擔保，或將請求標的物提存
，得免為假執行。
原判決第四項關於上訴人友聯產物保險股份有限公司免為假執行
部分，應更正為「被告於執行標的物拍定、變賣或物之交付前，
得以新台幣貳仟零玖萬柒仟元或同額之中央政府無實體公債預供
擔保或將請求標的物提存而免為假執行。」
    事實及理由
一、上訴人僑泰興企業股份有限公司（下簡稱僑泰興公司）起訴
    主張：伊於民國89年10月31日與上訴人友聯產物保險股份有
    限公司（下簡稱友聯公司）締結以佩芳大樓即台北市○○路
    ○段206號全棟（包括地上20樓與地下1、2樓，下稱佩芳大樓
    ）之建築物及升降機為保險標的物之商業火災保險並附加颱
    風洪水險之保險契約（下稱系爭保險契約），保險金額新台
    幣（下同）5億元，保險期間自89年11月1日中午12時起至90
    年11月1日中午12時止共計12個月。90年9月17日，因納莉颱
    風肆虐造成嚴重水患（下稱系爭水災），佩芳大樓之地下室
    及地上1樓全部遭洪水淹沒，致佩芳大樓內7部升降機中第4
    號貨梯（下稱系爭貨梯）與第6號客梯（與系爭貨梯下合稱
    系爭電梯）嚴重泡水，內部機具、儀控設備全部損害。此外
    ，佩芳大樓地下室B1、B2電梯間、1樓玄關天花板，B1中控
    室，中央監控系統等設施（下合稱系爭設施），亦因系爭水
    災泡水而受損，發生保險事故。伊就保險標的物即系爭電梯
    、系爭設施之受損，已與承攬廠商訂立重建及置換契約，且
    承攬人業已進場施作，依系爭保險契約重置成本條款約定，
    友聯公司應理賠重置費用之保險金。其中，系爭電梯之重置
    費用為2233萬元，扣除伊自負額10%後，得向友聯公司請求
    之保險金額為2009萬7000元。至系爭設施之損失部分，B1及
    B2電梯間重置工程478萬2069元、1樓玄關天花重置工程192
    萬7202元、B1中控室重置工程209萬9559元、中央監控系統
    重置工程450萬2841元，以上合計1331萬1671元，扣除伊之
    自負額10%後，得向友聯公司請求之保險金額為1198萬504元
    。爰求為判命友聯公司應給付3207萬7504元，其中系爭電梯
    部分，應自91年10月6日開始起算遲延利息；系爭設施部分
    ，則自92年9月24日開始起算遲延利息。
二、友聯公司則以：僑泰興公司主張系爭電梯之損害範圍、損害
    態樣及理賠之基礎，要與事實不符，亦與系爭保險契約之約
    定不合。蓋系爭電梯之損害範圍及其損害之態樣，前經臺灣
    臺北地方法院（下稱原法院）92年度聲字第2393號裁定（下
    稱保全證據事件）勘驗鑑定，鑑定人臺北市機器商業同業公
    會（下稱機器同業公會）認為系爭電梯機房設置於佩芳大樓
    頂樓，未遭滯水，不致有受損之虞，且系爭電梯之軌道亦無
    受損之可能。是系爭電梯之受損範圍，未達全損狀態，伊自
    無以全面更新之方式理賠。至中國菱電股份有限公司（下稱
    中菱公司）出具之估價單（下稱系爭中菱公司函文），及中
    菱公司於93年7月7日所為之鑑定報告（下稱中菱公司鑑定報
    告），因涉及中菱公司之切身利益，不足採信。又系爭設施
    部分，非屬系爭保險契約之保險標的範圍。況僑泰興公司係
    於系爭水災發生近2年後，始於92年9月8日，以僑友聯字第
    200309081號函（下稱系爭設施理賠函文）要求理賠，顯見
    系爭設施非因系爭水災而受損害。僑泰興公司已逾系爭保險
    契約約定之30日通知義務，應屬失權。此外，依系爭保險契
    約約定，伊就系爭保險金之給付義務，應於僑泰興公司檢齊
    文件、證據及賠償金額，經兩造確認後15日內賠付。乃僑泰
    興公司就受損範圍及損害之態樣，迄未檢齊文件、證據，且
    未經兩造確認，伊自無遲延可言等語，資為抗辯。
三、本件經原審判決友聯公司應給付僑泰興公司2009萬7000元，
    並駁回僑泰興公司其餘之訴。兩造就原審判決其敗訴部分分
    別提起上訴，僑泰興公司上訴聲明為：（一）原判決不利於
    僑泰興公司部分廢棄。（二）上開廢棄部分，友聯公司應再
    給付僑泰興公司1198萬504元，及自92年9月24日起至清償日
    止，按週年利率10%計算之利息。（三）原判決命友聯公司
    給付僑泰興公司2009萬7000元部分，友聯公司應再給付僑泰
    興公司自91年10月6日起至清償日止，按週年利率10%計算之
    利息。（四）願供擔保，請准宣告假執行。友聯公司答辯聲
    明則為：（一）上訴駁回。（二）若受不利判決，請准以現
    金或無實體建設公債供擔保免為假執行。至友聯公司上訴聲
    明為：（一）原判決不利於友聯公司之部分廢棄。（二）上
    開廢棄部分，僑泰興公司於第一審之訴及其假執行之聲請均
    駁回。（三）若受不利判決，請准以現金或無實體建設公債
    供擔保免為假執行。僑泰興公司之答辯聲明則為：上訴駁回
    。
四、兩造不爭執之事實（見本院95年10月31日準備程序筆錄）
（一）僑泰興公司於89年10月31日與友聯公司締結以佩芳大樓全
      棟，包括地上20樓與地下1、2樓之建築物及升降機為保險
      標的物之系爭保險契約，保險金額5億元，保險期間自89
      年11月1日中午12時起至90年11月1日中午12時止共計12個
      月。
（二）90年9月17日，因納莉颱風肆虐造成系爭水災之嚴重水患
      ，佩芳大樓之地下室及地上1樓全部遭洪水淹沒，致佩芳
      大樓內7部升降機中系爭電梯有泡水，而車箱內部機具、
      及儀控設備受有損害。佩芳大樓2樓以上之結構體，除1樓
      至2樓之逃生梯石膏牆面因1樓地板淹水導致吸收水氣而受
      潮外，並未遭致水浸或受有損害。
（三）系爭保險契約附加颱風及洪水保險條款第1條約定：友聯
      公司對於保險標的物在本附加險有效期間內直接因颱風或
      洪水所致保險標的物之損失，依本保險契約之約定，負賠
      償責任。
（四）保險人理賠之範圍，依商業火災保單特別約定第1條約定
      「本保險契約之保險金額係以重置成本為基礎，折舊因素
      一律不予考慮」。所謂重置成本，依系爭保險契約重置成
      本條款（下稱重置成本條款）第1條約定，係指修復、重
      建或置換與該標的物，同一地點之建築物或裝修，或同一
      廠牌、型式、規格、性能或相類似機具之新品成本。亦即
      於保險事故發生後，若保險標的物整體已達全損之程度，
      則保險人應賠償該標的物重置新品之全部費用，若僅為分
      損（仍可用修復回復整體之原狀），保險人須賠償者為就
      該分損以修復或置換新品為回復原狀實際所需金額（亦即
      部分全損），均不考慮折舊因素。又重置成本條款第3條
      約定：有關財物之毀損滅失、被保險人應儘速加以妥善修
      復、重建或置換，友聯公司始得依照本條款負擔賠償責任
      。
（五）僑泰興公司就系爭電梯及系爭設施之水損，已分別與承攬
      廠商中菱公司、石鉅設計工程股份有限公司（下稱石鉅公
      司）、剋盜國際科技股份有限公司（下稱剋盜公司）訂立
      重建及置換契約（原證16、10-12、13，見原審一卷第277
      頁至第285頁；第26頁至第34頁），且承攬人業已進場施
      作。
（六）依系爭保險契約基本條款第27條（下稱系爭保險契約第27
      條）關於保險金給付期限之約定，保險金之給付，應於被
      保險人或其他有保險請求賠償權之人檢齊文件、證據及賠
      償金額經雙方確認後15日內為賠付。
（七）兩造曾於91年7月15日在臺北市議會民眾服務中心，就系
      爭電梯之損害進行協調（下稱市議會協調會），協調結論
      第2點為：2部損害電梯及7部電梯坑底由中菱公司全責重
      置或修復（原證31，見原審二卷第189頁至第190頁）。
（八）中菱公司鑑定報告（原審一卷第253頁至第256頁）稱：佩
      芳大樓內第4號、第6號升降機，行經樓層為地下2樓至地
      上20樓，4號升降機單機獨立運轉，6號機與5、7號機共同
      連動管理，系爭水災時佩芳大樓進水高度約為1樓樓地板
      以上數十公分，故上開升降機1樓以下至地下2樓及電梯機
      坑為主要泡水區。上開升降機受損部分除裝設於機坑、車
      廂及昇降路等直接泡水部分之機件外，尚有機房及其電氣
      關聯設備。
（九）友聯公司就佩芳大樓因系爭水災所致之損害，已經賠付僑
      泰興公司4193萬4800元整。
（一０）僑泰興公司曾先後向臺北市議會、財團法人保險事業發
        展中心（下稱保發中心）提出申訴（原證31、被證1，
        分見原審二卷第189頁至第190頁、原審一卷第77頁至第
        88 頁）。
（一一）兩造對於下列事件沿革經過不爭執：
    1、89年10月31日：僑泰興公司與友聯公司針對僑泰興公司
       所有，坐落於台北市○○路○段206號，地下1、2樓之佩
       芳大樓簽署系爭保險契約，保險期間自89年11月1日中午
       12時起至90年11月1日中午12時止，總保險金額5億元整
       （原證1，見原審一卷第15頁）。
    2、90年9月17日：納莉颱風來襲，造成台北市嚴重淹水，佩
       芳大樓地下室及地上1樓樓地板以上30公分全遭淹沒。
    3、90年9月18日：僑泰興公司通知友聯公司會勘，並開始進
       行地下室抽水。
    4、90年9月19日：大華公證有限公司（下稱大華公司）進行
       現場初步勘查工作（此時抽水僅至B1）。
    5、90年9月21日：抽水作業完成（通知大華公司再次查勘並
       攝影損失存證）。
    6、90年10月8日：爾灣建設股份有限公司（下稱爾灣公司）
       函請僑泰興公司於30日內重置因系爭水災受損之設備，
       僑泰興公司轉知友聯公司辦理（原證28，見原審二卷第
       82頁）。
    7、90年11月12日：友聯公司王麗虹、沈潔蓉及大華公司陳
       新民出面洽談理賠事宜。
    8、90年11月21日：僑泰興公司再以函文通知友聯公司損害
       情形，並要求友聯公司出面洽談重置、理賠事宜（原證
       28，見原審二卷第80頁至第81頁）。
    9、90年11月26日至91年1月25日：大華公司數次發函要求僑
       泰興公司提供相關之損失清單、金額及憑證等。
    10、90年11月26日至91年1月25日：大華公司寄發如被上訴
        人95年8月30日民事陳報狀附件二第1.2.5.6頁所示之信
        函（見本院一卷第185頁至第186頁；第189頁至第190頁
        ）。
    11、91年1月9日：僑泰興公司與友聯公司協調理賠事宜，並
        同時洽談次年度之新保險合約。
    12、91年1月28日：友聯公司王麗虹簽收緊急搶救費用清單
        明細（上證3，本院一卷第152頁）。
    13、91年1月31日：僑泰興公司與友聯公司舉行理賠協調會
        。
    14、91年2月2日：僑泰興公司致函友聯公司（上證4，見本
        院一卷第153頁）。
    15、91年2月7日：僑泰興公司提出賠緊急搶修費用246萬785
        9元之要求。
    16、91年3月12日：僑泰興公司再提出損失復原費用之索賠
        。
    17、91年3月15日：大華公司函告僑泰興公司，已收受僑泰
        興公司所提出之水電、空調及消防設備修繕工程合約，
        並續行要求僑泰興公司提出相關理賠資料（附件四，見
        本院卷第192頁至第193頁）。
    18、91年3月25日：友聯公司委託麥理倫公司處理本案之理
        賠事宜。
    19、91年4月4日：僑泰興公司致函友聯公司，請求核對納莉
        颱風災害損失（上證5，見本院一卷第156頁）。
    20、91年4月16日：僑泰興公司發函抗議友聯公司延滯理賠
        作業，並表明授權爾灣公司代為處理索賠交涉事宜（上
        證6，見本院一卷第157頁）。
    21、91年4月17日：爾灣公司發函邀請友聯公司協商索賠事
        宜（上證7，見本院一卷第158頁）。
    22、91年4月25日：僑泰興公司再次發函促請友聯公司理賠
        （上證8，見本院一卷第159頁至第162頁）。
    23、91年4月26日：僑泰興公司與友聯公司舉行理賠會議。
    24、91年5月3日：僑泰興公司寄發存證信函，催告友聯公司
        清點、搬離堆放於佩芳大樓之受損物品（上證9，見本
        院一卷第163頁至第165頁）。
    25、91年5月9日：僑泰興公司、友聯公司、麥理倫公司、大
        華公司、富傑電機共同查勘現場，僑泰興公司再次提供
        佩芳大樓淹水相關照片，交予麥理倫公司收執（原證17
        ，見原審一卷第286頁至第287頁）。
    26、91年5月13日：麥理倫公司、電機技師會同爾灣公司就
        受損設備查勘評估。
    27、91年5月23日：僑泰興公司寄發存證信函，表達堆放於
        佩芳大樓之受損物品影響重建復舊之進度，要求搬離或
        處分（上證10，見本院一卷第166頁至第168頁）。
    28、91年5月28日：僑泰興公司告知無法提供地下室公共設
        備之原始工程合約。
    29、91年7月2日：僑泰興公司函告友聯公司，重申已15次提
        出理賠之請求，請求友聯公司就無爭議部分儘速理賠（
        上證11，見本院一卷第169頁至第170頁）。
    30、91年7月10日：僑泰興公司第17次提出理賠之請求（上
        證12，見本院一卷第171頁至第172頁）。
    31、91年7月15日：臺北市議會就僑泰興公司與友聯公司間
        之理賠爭議，召開市議會協調會（原證31，見原審二卷
        第189頁至第190頁）。
    32、91年7月17日：麥理倫公司發函予中菱公司請求就電梯
        重置工程提供意見（原證30，見原審二卷第188頁至第
        188-1頁）。
    33、91年7月19日：麥理倫公司發原證5號函予中菱公司（原
        證5，見原審一卷第20頁至第21頁）。
    34、91年7月22日：麥理倫公司提出第1號公證報告（下稱第
        1號公證報告）。
    35、91年7月26日：富傑電機寄發信函（見本院一卷第204頁
        ）。
    36、91年8月5日：友聯公司委託長江國際法律事務所，以上
        證13致函予僑泰興公司（上證13，見本院一卷第173頁
        至第174頁）。
    37、91年8月7日：中菱公司就電梯重置事宜函覆麥理倫公司
        （原證4，見原審一卷第18頁至第19頁）。
    38、91年8月19日：僑泰興公司以上證14致函友聯公司（上
        證14，見本院一卷第175頁）。
    39、91年8月21日：麥理倫公司寄發信函（見本院一卷第207
        頁至第208頁）。
    40、91年8月29日：友聯公司與怡祥工程公司協議達成水電
        、空調及消防復建工程費用3267萬1131元。
    41、91年9月12日：台北市議會再次就僑泰興公司與友聯公
        司間之理賠爭議，召開協調會（上證15，見本院一卷第
        176頁）。
    42、91年9月20日：中菱公司向僑泰興公司提出電梯估價單
        （原證6，即中菱公司函文，見原審一卷第22頁）。
    43、91年10月11日：友聯公司理賠緊急搶修費160萬4209元
        （見原審一卷第184頁）。
    44、91年10月23日：僑泰興公司函請友聯公司就延滯理賠部
        分負遲延責任（上證17，見本院一卷第234頁至第235頁
        ）。
    45、91年10月28日：臺北市議會協調會。
    46、91年11月5日：友聯公司致函僑泰興公司，承諾理賠案
        依保單條款及相關法令辦理（上證16，見本院一卷第17
        7頁）。
    47、91年11月27日：麥理倫公司提出第2號公證報告（下稱
        第2號公證報告）。
    48、92年5月19日：麥理倫公司提出第3號公證報告（下稱第
        3號公證報告）。
    49、92年7月4日、92年7月26日：石鉅公司就B1、B2電梯間
        （電梯間天花板及牆面輕隔間）重置工程、1樓玄關天
        花板（德國製旋轉大門及相互銜接之玄關天花板）重置
        工程、B1中控室重置工程提出估價單。剋盜公司就中央
        監控系統重置工程提出估價單（原證10、11、12、13，
        見原審一卷第26頁至第34頁）。
    50、92年7月21日：友聯公司理賠水電空調消防工程費3493
        萬2353元、土木裝修工程539萬8238元，共4033萬591元
        。
    51、92年7月18日：友聯公司理賠水電空調消防工程費3493
        萬2353元、土木裝修工程539萬8238元，共4033萬591元
        （見原審一卷第185頁之匯款單）。
    52、92年7月22日：僑泰興公司致函友聯公司，再次請求電
        梯工程、監控系統之理賠，並請求緊急搶修費、水電空
        調消防工程費、土木裝修工程費之遲延利息（上證18，
        見本院一卷第頁236頁至第237頁）。
    53、92年9月4日：友聯公司向原法院聲請證據保全。
    54、92年9月5日：原法院92保全證據事件裁定，將第4號及
        第6號電梯及其機電、儀控設備予以勘驗及鑑定，並委
        任機器同業公會為鑑定（原證18，見原審一卷第288頁
        至第289頁）。
    55、92年9月8日：僑泰興公司就B1及B2電梯間（電梯間天花
        板及牆面輕隔間）重置工程、1樓玄關天花板（德國製
        旋轉大門及相互銜接之玄關天花板）重置工程、B1中控
        室重置工程、中央監控系統重置工程，提出報價單，請
        求理賠（原證24，見原審一卷第406頁）。
    56、92年9月19日：原法院就保全據事件實施勘驗測量（原
        證14，見原審一卷第211頁至第212頁）。
    57、92年9月26日：機器同業公會鑑定人就系爭電梯進行鑑
        定（被證三，見原審一卷第37頁至第38頁，下稱機器同
        業公會鑑定報告）。
    58、92年10月20日：機器同業公會依原法院指定，就系爭電
        梯依保全程序進行現場檢查及驗勘後，出具機器同業公
        會鑑定報告。
    59、92年11月3日：僑泰興公司改向保發中心申訴調處委員
        會申請就電梯及地下室監控系統賠償事宜進行調處。
    60、93年2月12日：臺北市政府環境保護局召開勘驗會議。
    61、93年2月13日：保發中心作成調處決定（被證一，見原
        審一卷第77頁至第88頁）。
    62、93年3月5日：僑泰興公司向原法院提出本件訴訟。
    63、93年3月5日：僑泰興公司與中菱公司簽訂升降設備買賣
        暨承攬拆除安裝合約（原證16，見原審一卷第277頁至
        第285頁）。
    64、93年3月8日：僑泰興公司給付中菱公司升降設備買賣暨
        承攬拆除安裝之價金（原證22，見原審一卷第403頁）
        。
    65、93年8月10日：僑泰興公司以書狀告知系爭電梯已經更
        換。
    66、93年9月30日：大華公司至現場進行損失清點作業，俾
        便處理後續理賠事宜。
    67、94年2月3日：友聯公司提出機器同業公會鑑定報告補充
        說明書（見原審二卷第21頁，下稱機器同業公會鑑定報
        告補充說明）。
（一二）上揭事實，並有兩造不爭執其形式真正（見本院一卷第
        220頁、第249頁）之書證（均影本，詳見上述）附卷可
        稽，自堪信為真實。
五、本件經本院於95年10月31日與兩造整理並協議簡化之爭點為
    （見本院同上筆錄，並依本院論述之先後順序而調整其次序
    ，先此敘明）
（一）系爭電梯部分
  １、系爭電梯是否因納莉颱風之系爭水災受有損害？損害範圍
      及態樣如何？機器同業公會所為之鑑定報告是否可採？中
      菱公司鑑定報告是否可信？
  ２、友聯公司曾否同意系爭電梯由中菱公司全權進行損害項目
      及程度之鑑定，並自行決定其損害應否予以更新？得否依
      據市議會協調會紀錄，認為友聯公司已同意賠付？
  ３、系爭電梯究為全損或分損，其重置金額若干？僑泰興公司
      請求之金額是否有理由？
  ４、友聯公司對上開請求是否應負給付遲延責任？起算點為何
      時？
（二）系爭設施部分
  １、系爭設施是否屬於系爭保險契約友聯公司之承保範圍？
  ２、系爭設施是否因納莉颱風之系爭水災受有損害？損害範圍
      及態樣？
  ３、僑泰興公司得否請求重置成本費用？僑泰興公司請求之金
      額是否有理由？友聯公司有無理賠之義務？
  ４、友聯公司對上開請求是否應負給付遲延責任？起算點為何
      時？
六、關於系爭電梯部分，分別論述如下
（一）系爭電梯確因納莉颱風之系爭水災受有損害，其損害範圍
      及態樣，應以中菱公司鑑定報告為據，至機器同業公會鑑
      定報告尚非可採。
  １、友聯公司係以：中菱公司非適格之鑑定人，蓋中菱公司為
      系爭電梯之原供應商，系爭電梯如何修理，涉及其商業利
      益。況原審命中菱公司進行鑑定前，未令伊表示意見，顯
      與民事訴訟法第326條規定有違。且中菱公司鑑定報告內
      容，與系爭中菱公司函文所載意見、損害內容及金額並無
      不同，顯見中菱公司於受原審指定後，未進行實地勘驗，
      僅以預設立場並應僑泰興公司要求，另以公文形式改寫中
      菱公司鑑定報告，顯非可取。又保全證據事件調查時，系
      爭電梯尚由僑泰興公司繼續操作使用，足徵中菱公司鑑定
      報告與保全證據事件依法保全之證據效力有間。由是以觀
      ，中菱公司鑑定報告不具證明力。至機器同業公會乃原法
      院依職權指定，與兩造均無任何利益關係，另曾以93年5
      月20日函文（見原審一卷第240頁，下稱機器同業公會覆
      函）拒絕原審委任再行鑑定，足證明其立場最為公正。據
      此，原法院於保全證據事件指定之機器同業公會，當屬最
      為適格之鑑定人，是機器同業公會鑑定報告，當屬可採。
      再者，系爭電梯所受之損害，僅限於佩芳大樓地上1樓以
      下之車箱、樓層控制面版、坑底組件、車箱軌道及鋼攬線
      路等相關零件。至佩芳大樓1樓以上部分，包括位於頂樓
      中控室，用以控制整部電梯運作之電子及電機聯控系統，
      均未有受有任何形態之損害。此外，系爭電梯之鋼纜線，
      顯不可能因毛細現象，竟致位於佩芳大頂樓之主機室受潮
      損害云云。
  ２、經查，中菱公司為系爭電梯原製造廠商即日本國三菱公司
      （下稱三菱公司）之臺灣總代理，更為系爭電梯之維修、
      保固廠商，對於系爭電梯之安全性、保養維護、如何回復
      原狀、更換材料之取得及其規格、品質、可靠性、所需費
      用等等，應屬知之最稔。且系爭電梯之材料、零件、技術
      、規格、資訊之取得及訂製等等，常涉及特殊技術之取得
      及專利權、營業秘密、代理權等相關問題，除三菱公司之
      臺灣總代理中菱公司外，吾國境內其他機關、公司法人，
      實難具有取得三菱公司原廠零件、承攬、修繕、保固之實
      際能力，應符一般經驗法則。
  ３、再查，僑泰興公司為進行系爭電梯之重置工作，早於93年
      3月5日，即中菱公司進行中菱公司鑑定報告前（按原審係
      於93年6月8日命其為鑑定，見原審一卷第250頁），即與
      中菱公司簽署升降設備買賣安裝合約，此為兩造所無異詞
      （見上四（一一）之63所示）。換言之，無論中菱公司鑑
      定結果如何，均不影響僑泰興公司與中菱公司上開合約之
      權利義務，亦即中菱公司均得向僑泰興公司請求價金。因
      此，友聯公司僅以中菱公司之商業利益，質疑中菱公司鑑
      定報告之公正性，要屬臆測之詞，非可採信。
  ４、至中菱公司鑑定報告之電梯更新金額，與其提示予僑泰興
      公司之系爭中菱公司函文（見原審一卷第22頁）報價金額
      相同，亦無違常情。蓋中菱公司為國內電梯市場占有率甚
      高（僑泰興公司主張40%~50%占有率，友聯公司未為反對
      之陳述）之大型公司，且為系爭電梯唯一代理及供應商，
      對於系爭電梯狀況、重置更新費用等事項，知之甚詳。因
      此，系爭電梯重置應花費若干金額，依據中菱公司之專業
      知識，答案相同，不因時間、對象不同，而為不同陳述，
      應屬合理。是故，友聯公司指摘：中菱公司鑑定報告與系
      爭中菱公司函文報價相同，而認中菱公司鑑定報告不可採
      云云，顯無可取。另外，友聯公司片面指稱：中菱公司鑑
      定報告係其與僑泰興公司勾串而為製作，應屬不實云云，
      並未提出任何事證以佐其說，亦難予採信，至為明悉。
  ５、再按鑑定人由受訴法院選任，並定其人數。法院於選任鑑
      定人前，得命當事人陳述意見；其經當事人合意指定鑑定
      人者，應從其合意選任之。但法院認其人選顯不適當時，
      不在此限。民事訴訟法第326條第1項、第2項分別定有明
      文。因此，選任鑑定人屬於受訴法院之權限，受訴法院於
      選任鑑定人前，固得命當事人陳述意見。若未命當事人陳
      述意見而為選任，然鑑定人出具之鑑定報告，嗣後業依調
      查證據程序（如民事訴訟法第203條第4款、第269條第4款
      、第288條等規定），予當事人充分攻防機會，則不能以
      選任鑑定人前未命當事人陳述意見，而否定鑑定報告之證
      據能力，仍得作為法院自由心證之證據資料。查友聯公司
      於其原審所呈答辯二狀中，已對選任中菱公司為鑑定人詳
      細陳述意見（見原審一卷第259-1頁至259-3頁）。其後，
      即於93年8月13日以答辯三狀聲請拒卻中菱公司為鑑定人
      （見原審一卷第326頁至第330頁）。原審雖未為書面裁定
      准駁，但友聯公司續於93年8月30日以答辯四狀詳述理由
      ，表明中菱公司鑑定報告不得資為酌依據等情（見原審一
      卷第365頁至第370頁）。其後，則於言詞辯論程序以書狀
      詳為攻防（見原審一卷第411頁、第416頁至第417頁；原
      審二卷第123頁）。由是以觀，友聯公司所稱其未對原審
      選定中菱公司為鑑定人表示意見云云，並不影響中菱公司
      鑑定報告之可信，併此指明。
  ６、至機器同業公會鑑定報告，僅有鑑定結果但無鑑定理由（
      見原審一卷第97頁至98頁）。經原審就相關問題再請其說
      明、鑑定時（見原審一卷第238頁至第239頁），機器同業
      公會則以93年5月20日北市機器（六）會字第063號函覆：
      依機器同業公會鑑定報告為原則，建議其他事項宜委由升
      降機設備檢查師公會鑑定或鑑價等情云云，有機器同業公
      會覆函附卷可稽。因此，機器同業公會鑑定報告既未有鑑
      定理由，則其鑑定結果是否可採，即失客觀檢驗之可能，
      已有未備。況經原審詢及「電梯之機房、滯水軌道、儀控
      設備及線路之功能為何？對於電梯之運作使用有何影響」
      ，關乎系爭電梯損害狀況之重要事項，機器同業公會覆函
      竟未說明，顯難採信。況參諸機器同業公會係一般事務性
      機器之同業公會，未必具備承作系爭電梯工程或修復系爭
      電梯之能力，亦無須承擔系爭電梯修復後之安全責任，顯
      與中菱公司有別；機器同業公會於系爭電梯受系爭水災損
      害逾2年後，始於92年9月26日至現場勘驗，僅以目測方式
      調查系爭電梯受損程度及受損項目，未就爭電梯為實質之
      檢修調查等節以觀，益見機器同業公會鑑定報告，其專業
      程度及就系爭電梯之受損判斷適切性，應低於中菱公司鑑
      定報告。尤有甚者，參以機器同業公司鑑定報告出現「機
      房設置於建築物頂樓，未遭滯水，『應』不致受損」、「
      電梯滯水軌道『應』不致受損」、「儀控設備及線路如有
      損壞部分『應』予更新」等模糊、抽象、假設意味濃厚且
      未說明依據之語句等節以觀，足證機器同業公會鑑定報告
      之可信度，顯低於中菱公司之鑑定報告，應堪認定。至機
      器同業公會鑑定報告補充說明（見原審二卷第21頁），則
      係於機器同業公會鑑定報告提出逾1年半，且以機器同業
      公會覆函拒絕原審上開再為說明鑑定之委託後，片面提供
      友聯公司之資料，且觀其內容，或針對電梯一般性狀況說
      明，未就系爭電梯之實際情形，為深入衡量鑑定，要難推
      翻中菱公司鑑定報告，亦不足採為友聯公司有利之證據。
      至於中菱公司鑑定報告與保全證據事件指定之機器同業公
      會鑑定報告認定不同，應屬證據取捨問題，要無因與保全
      證據事件指定鑑定結果不符，即不得採信，均併此指明。
  ７、甚且，系爭電梯因系爭水災而造成嚴重泡水情形，有平面
      示意圖及現場照片附卷可參（見原審一卷第17頁、第305
      頁至第325頁）。且第1號公證報告亦載明系爭電梯確因系
      爭水災受有損害等情（見本院一卷第75頁、第80頁）。再
      佐諸中菱公司鑑定報告敘明：系爭電梯受損部分除裝設於
      機坑、車廂及昇路等直接泡水部位之機件外，尚有機房及
      其他電氣關聯設備；車廂及昇降路設備電氣設備受水漬水
      氣及系統連帶影響等節（見原審一卷第254頁）觀之，可
      見僑泰興公司主張：系爭電梯因鋼纜滯水後運行及物理上
      之毛細現象帶動水氣水漬至機房，且因車廂之電線一端浸
      水短路，導致機房所配備之精密電子設備受到破壞等系爭
      電梯受損情形，應非出於虛構。
  ８、再查，系爭電梯係在特定管道（升降機坑道）內，藉由捲
      揚機帶動懸掛在車廂直上方之鋼索，並透過導軌及鋼輪之
      輔助，而使車廂為垂直上下移動之工具，主要機件包括機
      房、軌道（即導軌）、儀控設備及線路、鋼纜線（即鋼索
      ）等。其中機房內有控制盤、捲揚機等機件，可分為機械
      部分及電子設備部分，係為整部電梯控制及系統驅動之中
      樞等節，中菱公司鑑定報告敘述甚明（見原審一卷第253
      頁至第254頁），並有電梯構造圖附卷可佐（見原審一卷
      第256頁）。此外，再佐諸僑泰與公司復於原審庭呈系爭
      電梯拆卸所截取之鋼纜線，顯示系爭電梯之鋼纜，係由鋼
      索包裹棉繩所組成，其中心部分為棉料等情（見原審二卷
      第137頁、第140頁）；佩芳大樓於90年9月17日因系爭水
      災淹水受損，直至同月21日始完成抽水作業，為兩造所無
      異詞（見上四（一一）之2、3、5）等節以察，則僑泰興
      公司主張：系爭電梯鋼索外部之水氣滲入中心部分後，棉
      繩吸附水氣並以毛細現象將水氣帶動至上方機房，進而損
      害系爭電梯之機房設備；且下方鋼纜滯水後運行，及升降
      路下方浸水，亦可將水氣水漬往上傳送，加上車廂電線另
      一端浸水造成短路，損害機房之精密電腦電子零件與機械
      設備等語，應認符合經驗法則，而堪採信。職是，系爭電
      梯之機房雖未直接泡水，仍受下方泡水區之嚴重影響，造
      成系爭電梯機房縱經高達1700萬元之費用維修後，僅能達
      到30%至90%之復原程度，復有中菱公司鑑定報告在卷可據
      （見原審一卷第254 頁），尚無法完全回復系爭電梯之原
      狀，洵堪確定。從而，友聯公司辯稱：系爭電梯控制整部
      電梯運作之電子及電機聯控系統，均設於佩芳大樓頂樓，
      未受損害云云，應不足採。
  ９、復且，參諸保全證據事件於92年9月19日現場會勘時，中
      菱公司技術人員林文瑞表示：「第四號貨梯因整個系統有
      待更新，否則無法取得合格使用證明，大樓需要使用時，
      會通知菱電人員陪同，平常都關閉不用，淹水時電纜會影
      響到控制系統，才造成損害」等語（見原審一卷第212頁
      ）；機器同業公會鑑定報告載明：「鑑定物件為三菱牌客
      貨梯各壹部，並由中菱公司負責維修保養，大樓管理人及
      維修技師指出說應該會動，但不負責安全，客貨梯目前均
      停用中」等節（見原審一卷第98頁）。足見系爭水災發生
      後至保全證據事件會勘時，系爭電梯非屬受損前原狀，使
      用狀況並非正常。因此，友聯公司辯稱：系爭電梯仍可正
      常使用云云，要與事實不符。要之，縱系爭電梯經搶修後
      得以勉強運轉，尚不能證明系爭電梯即得以修復方式，回
      復到受損前之原狀。
  10、末查，系爭電梯構造精密，其零件之使用，涉及佩芳大樓
      內不特定且為數眾多上班族之人身安全，維修時非原廠零
      件不得使用，絕不能以雜牌零件充數，否則系爭電梯之安
      全性即無法獲得確保，此即中菱公司所謂保固責任問題（
      見原審一卷第20頁）。申言之，因系爭電梯原廠零件已經
      停產，如要更換零件，僅能使用他廠牌零件，而電梯使用
      該等零件後，於中菱公司無法確保安全性，將不負擔後續
      維修之保固責任。在此情況下，佩芳大樓內不特定眾多上
      班族之人身安全，將無法獲得保障。至世強公司出具之估
      價單（見原審二卷第177頁），並未記載零件品牌、零件
      編號及零件來源，無從證明其所鑑估者，確為系爭電梯原
      廠零件之價格、或者能否共容使用。蓋參以系爭電梯原廠
      三菱公司代理商中菱公司之說明，日本原廠早已停止生產
      系爭電梯等情（見原審一卷第20頁）以觀，則世強公司之
      估價單，亦不能資為系爭電梯得以修復之證據，併此指明
      。
  11、綜此而論，則系爭電梯確因納莉颱風之系爭水災受有損害
      ，其損害範圍及態樣，應以中菱公司鑑定報告為據，至機
      器同業公會鑑定報告尚非可採，即堪以認定。
（二）友聯公司曾同意系爭電梯由中菱公司進行損害項目及程度
      之鑑定，並為重置或修復之決定。但不能依據市議會協調
      會紀錄，即認為友聯公司已同意賠付。
  １、友聯公司係以：伊未曾同意系爭電梯由中菱公司全權進行
      損害項目及程度之鑑定，並以之決定系爭電梯應予全面更
      新。蓋於市議會協調會議時，伊僅口頭答應依據系爭電梯
      之實際受損狀況，同意由中菱公司就受損之部分零件進行
      更換，並以中菱公司之零件價格，以不予折舊之方式而為
      賠付之，而從未曾確認或同意。按僑泰興公司要求，由中
      菱公司進行損害鑑定、評估，並由中菱公司決定修換系爭
      電梯之項目及程度。實則，於市議會協調會議結束後，麥
      理倫公司曾依會議記錄之結論，去電中菱公司要求彼提出
      系爭電梯實際受損而須行修換之部份零件之估價，以憑估
      定系爭電梯實際受損項目及損失（即所須修理費用）金額
      ，遭中菱公司以保固問題為由予以拒絕等事實，顯見伊未
      承諾以中菱公司之報告內容為系爭電梯保險金賠付基礎云
      云。
  ２、經查，市議會協調會議結論第2點為：2部損害電梯及7部
      電梯坑底由中菱公司全責重置或修復等情（見本院一卷第
      39頁），此為兩造所無異詞。因此，兩造應已同意依中菱
      公司之判斷，進行系爭電梯受損程度鑑定及修復方法（或
      為重置或修復），應無違兩造之本意。至少，於市議會協
      調會議時，友聯公司對於中菱公司為系爭電梯受損之適格
      之鑑定人，並無不同意見，堪以認定。然而，尚不能依據
      市議會協調會紀錄，即認為友聯公司已同意賠付，依其文
      意記載，亦甚明悉，附此指明。
  ３、至於友聯公司所辯：於市議會協調會議中，僅口頭答應依
      據系爭電梯之實際受損狀況，同意由中菱公司就受損部分
      零件進行更換，並以中菱公司之零件價格，以不予折舊之
      方式而為賠付云云，顯與市議會協調會議記錄不符，且為
      僑泰興公司所否認，友聯公司就兩造是否已就上開「按系
      爭電梯之實際受損狀況，由中菱公司就受損部分零件進行
      更換，並以中菱公司之零件價格，以不予折舊之方式而為
      賠付」等積極事實，未舉證以實其說，自不能認為僑泰興
      公司業於市議會協調會同意系爭電梯以更換零件之修復方
      法，甚為明確。
  ４、此外，佐諸友聯公司於接獲市議會協調會議記錄後，並未
      表示任何異議；友聯公司委任之麥理倫公司曾於93年7月
      19日，即與中菱公司聯繫確認系爭電梯受損情形，表示「
      該2部泡水嚴重之電梯面臨無料可修之窘境…本公司尊重
      並理解此一事實」，並請求中菱公司「基於與業主長期配
      合之情，向日本原廠進行議價」等節（見原審一卷第20頁
      ）以察，足證兩造就中菱公司進行損害項目及程度之鑑定
      、以決定系爭電梯是否應重置或修復，友聯公司並同意賠
      付等情，應有合意，否則麥理倫公司何須向中菱公司確認
      電梯受損情形，並為議價之請求？職是，友聯公司辯稱：
      市議會協調會議記錄主僅為議員助理製作，並未經兩造簽
      署確認云云，顯非可採。
  ５、另查，原審判決係以系爭保險契約為本案之訴訟標的，其
      援引市議會協調會議記錄之協調結論，僅係說明兩造既已
      合意由中菱公司認定損失程度，則原審以中菱公司為鑑定
      人，並無不妥等節（見原審判決第11頁第1行至第2行），
      友聯公司竟稱原審係以和解契約為判決基礎云云（見本院
      一卷第21頁、第24頁至第25頁），顯有誤解，併此說明。
  ６、準此以觀，友聯公司曾同意系爭電梯由中菱公司進行損害
      項目及程度之鑑定，並為重置或修復之決定。但不能依據
      市議會協調會紀錄，即認為友聯公司已同意賠付，當堪認
      定。
（三）系爭電梯應屬全損，僑泰與公司請求2009萬7000元之重置
      金額，為有理由。
  １、友聯公司辯以：依系爭重置成本條款約定，伊就系爭電梯
      須以理賠之金額，應視系爭電梯究為全損或分損，以決定
      理賠之範圍，並據系爭重置成本條款所示之3項理賠方式
      ，以較低之零件置換價額，始為伊應賠付之金額。然系爭
      電梯並未受有全損，僅係部分零件損害，非必須將系爭電
      梯全部予以更新置換。另系爭電梯於系爭水災後，仍由僑
      泰興公司繼續使用，此由麥理倫公司發交中菱公司函文、
      機器同業公會鑑定報告、僑泰興公司於原審所提出之彩色
      照片、爾灣公司與IBM公司所簽訂之合約（下稱爾灣公司
      合約）、以及臺北市政府環保局93年2月12日之會議記錄
      （下稱環保局會議記錄）等文件足稽，足見僑泰興公司主
      張系爭電梯均達全損，須全面置換，並非事實。是故，僑
      泰興公司就系爭電梯請求2009萬7000元之重置金額，並無
      理由云云。
  ２、經查，系爭保險契約附加颱風及洪水保險條款第1條約定
      ：友聯公司對於保險標的物在本附加險有效期間內直接因
      颱風或洪水所致保險標的物之損失，依本保險契約之約定
      ，負賠償責任。又保險人（即友聯公司）理賠之範圍，依
      商業火災保單特別約定第1條約定「本保險契約之保險金
      額係以重置成本為基礎，折舊因素一律不予考慮」。所謂
      重置成本，依重置成本條款第1條約定，係指修復、重建
      或置換與該標的物，同一地點之建築物或裝修，或同一廠
      牌、型式、規格、性能或相類似機具之新品成本。亦即於
      保險事故發生後，若保險標的物整體已達全損之程度，則
      保險人應賠償該標的物重置新品之全部費用，若僅為分損
      （仍可用修復回復整體之原狀），保險人須賠償者為就該
      分損以修復或置換新品為回復原狀實際所需金額（亦即部
      分全損），均不考慮折舊因素。又重置成本條款第3條約
      定：有關財物之毀損滅失、被保險人應儘速加以妥善修復
      、重建或置換，友聯公司始得依照本條款負擔賠償責任。
      且僑泰興公司就系爭電梯之水損，已與承攬廠商中菱公司
      訂立重建契約，且中菱公司業已進場施作等節，為兩造所
      不爭執（見上四之（三）（四）（五）所示），並有系爭
      保險契約商業火災保險單、附加颱風及洪水保險條款、商
      業火災保單特別約定、重置成本條款、升降設備買賣安裝
      合約書、統一發票（均影本）附卷足稽（見原審一卷第42
      9頁至第439頁、第23頁至第25頁、第277頁至第285頁、第
      403頁），自堪信為真實。
  ３、承上所述，系爭電梯究因系爭火災而成全損或分損，應視
      系爭電梯整體是否已達全損程度，或者可藉修復回復整體
      之原狀。如為前者，則屬全損；如為後者，則屬分損。因
      之，所謂系爭電梯全損，應係指系爭電梯無法以修復方式
      ，回復到受損前之原狀。查麥理倫公司出具之第1號公證
      報告敘及：佩芳大樓7部電梯受損，其中2部電梯之車廂及
      控制盤因嚴重受損而須予以重置，其餘5部電梯因僅有坑
      底緩衝器及其他零件受損，故僅須修復即可；包括2部需
      要重新置換之電梯以及5部可修復之電梯等節（見本院一
      卷第121頁）。另中菱公司鑑定報告則認：佩芳大樓內第4
      號、第6號升降機，行經樓層為地下2樓至地上20樓，其中
      4號升降機速度每分鐘90公尺，單機獨立運轉。6號機每分
      鐘120公尺，與5、7號機共同連動管理。系爭水災時，佩
      芳大樓進水高度約為1樓樓地板以上數十公分，故上開升
      降機1樓以下至地上2樓及電梯機坑為主要泡水區。上開升
      降機受損部分除裝設於機坑、車廂及昇降路等直接泡水部
      分之機件外，尚有機房及其電氣關聯設備。其可能之復原
      程度為機坑：維修後預估可復原80%；車廂及升降路
      設備：機械部分維修後預估可復原70%，電氣設備受水漬
      水氣及系統連帶影響，除非全部更新，否則維修後仍極不
      穩定，預估僅可復原30%。機房：機械部分維修後預估
      可復原90%，控制盤等電子設備預估可復原80%。全部維
      修費用約1700萬元。又4號及6號機若放棄維修改採拆除舊
      機改裝新機方式處理，所需費用約為1800萬元（不計入機
      件拆除及其他號機須配合更換之系統費用，約430萬元）
      等情（見原審一卷第254頁）。綜是以觀，系爭電梯如經
      修復，機坑及機械設備之功能，僅能復原至70%至80%程度
      ，升降機之電氣設備因受水漬水氣及系統連帶影響，除非
      全部更新，否則維修後仍極不穩定，僅能復原至30%程度
      。簡言之，系爭電梯若以修復方式進行，顯然未能回復系
      爭水災前使用之況狀，亦即無法回復至系爭水災前之原狀
      。況系爭電梯之修繕費用甚高，與更換新機之費用相較，
      相差無多，顯見系爭電梯受損部份之價值比例極高，確已
      達到全損之程度，堪以認定。
  ４、又僑泰興公司於89年10月31日與友聯公司締結以佩芳大樓
      全棟建築物及升降機為保險標的物之系爭保險契約，保險
      金額5億元，保險期間自89年11月1日中午12時起至90年11
      月1日中午12時止等情，為兩造所無異詞（上四之（一）
      所示）。而僑泰興公司係以重置成本之基礎，向友聯公司
      訂立系爭保險契約，其目的應在於保險事故發生時，為使
      回復原狀迅速進行，且慮及系爭電梯之電子儀控設備及機
      械設備特性，及日後公眾使用之安全因素，並考量市場上
      無法以實際現金價值購得與事故發生時相同廠牌、相同折
      舊年限之電梯或零件予以替換（參上六（一）10認定），
      以回復損害前之原狀，乃與友聯公司議定系爭保險契約附
      加重置成本條款，作為友聯公司之給付內容。因此，系爭
      電梯究為全損或分損，尤須著重於系爭電梯得否修復回復
      整體之原狀。今系爭電梯縱經修復，各項零件配備僅能復
      原至30%至90%不等之程度（詳見上３之認定），顯見系爭
      電梯整體效能無法藉由修復達到受損前之原狀，應無疑義
      。是則，依訂立系爭保險契約之契約目的、重置成本條款
      約定之精神，尤應認定系爭電梯已達全損程度，始符兩造
      訂約之真意及公平原則。
  ５、再者，環保局會議記錄僅敘及「關於電梯承載是否安全之
      事，建請建物所有權人逕洽該建物電梯承包廠商（按應指
      中菱公司）及定期維護保養廠商、專業技師配合檢查，並
      依電梯標示限載量使用」「依爾灣公司提供之佩芳大樓升
      降梯（貨梯）之維修保養紀錄，該貨梯有維修人員進行保
      養維修，對於較大型廢棄物可用油壓剪剪成較小體積搬運
      ，不會用電及用火，清運安全無問題」等節（見本院一卷
      第58頁），顯未論及系爭電梯是否藉由修理而回復受災前
      之原狀，要不能據以認定系爭電梯僅為分損。另爾灣公司
      合約（見本院一卷第59頁）之重點在於如何清運300噸有
      毒易燃廢棄物，關於系爭電梯之使用情況，僅有「清運僅
      能使用載貨電梯（只能負載750公斤），且使用該電梯所
      生之危險，概由IBM公司自行負責」等語。由是以觀，爾
      灣公司合約既特別指明系爭電梯其中系爭貨梯部分之負載
      重量，且謂不負危險責任，足徵依爾灣公司合約內容，尚
      不能認為系爭電梯已藉由修理而回復受災前之原狀，至為
      明悉。
  ６、基此，系爭電梯於系爭水災受損後，若整體已達全損之程
      度，則友聯公司即應給付系爭電梯重置新品之全部費用，
      而不考慮折舊因素，但依系爭保險契約附加颱風及洪水保
      險條款第3條約定（見原審一卷第25頁），僑泰興公司自
      負額為賠償額之10%。另外，依重置成本條款第5條約定：
      友聯公司之賠償金額，就下列各項金額較低者為據：1、
      以毀損或滅失保險標的物之保險金額。2、回復至發生事
      故前同一地點同一使用性質之該保險標的重置成本。3、
      修復、重建或置換該毀損或滅失保險標的物之實際所需金
      額（見原審一卷第24頁）。就此，僑泰興公司主張：依中
      菱公司鑑定報告（見原審一卷第254頁），選擇系爭電梯
      同一廠牌全部更新等情，應符合重置成本條款第5條第2項
      之約定。友聯公司雖辯以：應以修復、重建或置換該毀損
      或滅失保險標的物之實際所需金額為據云云（見本院一卷
      第28頁）。惟系爭電梯係屬全損，應重新置換，而非以修
      復方法，業如上３、４、５所認定。因此，縱依重置成本
      條款第3項所示處理，亦不得謂得以修復系爭電梯之方式
      進行。至以重建置換之方式處理，要與該條款第2項之金
      額無異。從而，友聯公司上開所辯，亦非可取。又系爭電
      梯係由客戶選定樣式後排單生產，故拆除組件對於他件未
      必適用，回收再利用之機會不大，系爭電梯拆除機件均以
      廢棄物處理，無法考量產生之折舊或殘值等節，亦據中菱
      公司鑑定報告敘述甚詳（見原審一卷第254頁）。因此，
      系爭電梯之重置，毋庸考量殘值問題，併此說明。
  ７、職是之故，系爭電梯既因系爭水災泡水達全損程度，且僑
      泰興公司已將該項重置費用2230萬元全部給付予中菱公司
      ，有發票影本附卷可證（見原審一卷第403頁）。則上開
      金額依系爭保險契約附加颱風及洪水保險條款第3條第1項
      約定，於扣除被保險人之自負額10%後，僑泰興公司得向
      友聯公司請求支付2009萬7000元（計算式：00000000×0.
      9＝00000000），應為可採。
（四）友聯公司對僑泰興公司請求2009萬7000元部分，應自91年
      10月6日起，負給付遲延責任。
  １、原審係認定：系爭保險契約條關於保險金給付期限，約定
      保險金之給付，應於被保險人或其他有保險請求賠償權之
      人檢齊文件、證據及賠償金額經雙方確認後15日內為賠付
      。若因可歸責於友聯公司之事由而遲延者，當自賠償金額
      確認之日起加給利息。此為兩造之個別約定，應優先於保
      險法之適用。是僑泰興公司須檢齊文件、證據及賠償金額
      經兩造確認後15日內為賠付，友聯公司於確認15日內未理
      賠者，始加計遲延利息。僑泰興公司於91年9月20日檢附
      之文件僅為重置估價單，未附明確損害範圍及損害金額之
      證明文件以證其損害內容，友聯公司未予確認，尚難認係
      可歸責於友聯公司。兩造既未就賠償金額經雙方確認，依
      約友聯公司即不負遲延責任，僑泰興公司請求友聯公司給
      付遲延利息，應屬無據。
  ２、按保險契約中有左列情事之一，依訂約時情形顯失公平者
      ，該部分之約定無效：一免除或減輕保險人依本法應負之
      義務者。二使要保人、受益人或被保險人拋棄或限制其依
      本法所享之權利者。三加重要保人或被保險人之義務者。
      四其他於要保人、受益人或被保險人有重大不利益者。保
      險法第54條之1定有明文。又保險人應於要保人或被保險
      人交齊證明文件後，於約定期限內給付賠償金額。無約定
      期限者，應於接到通知後十五日內給付之。保險人因可歸
      責於自己之事由致未在前項規定期限內為給付者，應給付
      遲延利息年利一分。保險法第34條亦有明定。
  ３、然依系爭保險契約第27條約定：友聯公司賠償之給付期限
      ，應於被保險人或其他有保險賠償請求權之人檢齊文件、
      證據及賠償金額經雙方確認後15天內為賠付。若因可歸責
      於友聯公司之事由而遲延者，當自賠償金額確認之日起加
      給利息等節（見本院一卷第33頁）。由是可知，依系爭保
      險契約第27條之約定，除保險法第34條規定之「要保人或
      被保險人交齊證明文件」要件外，僑泰興公司尚須俟友聯
      公司確認賠償金額後，始得請求友聯公司支付保險金。且
      縱有可歸責於友聯公司事由而遲延者，亦自友聯公司確認
      賠償金額之日起始加給利息。要之，倘友聯公司藉故推諉
      、甚或因可歸責於友聯公司事由而遲延確認賠償金額，但
      於友聯公司確認賠償金額前，仍無須遲延利息，顯悖於上
      開保險法第34條保護被保險人利益之規定，揆諸保險法第
      54條之1第1款、第2款之規定，應認系爭保險契約第27條
      關於「賠償金額須經雙方確認後」之約定，應屬無效。蓋
      系爭保險契約第27條乃友聯公司為與不特定多數人訂約之
      需要，自行準備之定型化契約，其內容與保險法第34條規
      定相較，顯然過度加重僑泰興公司之責任及減輕友聯公司
      之責任，且限制僑泰興公司行使請求保險金之權利，嚴重
      影響僑泰興公司之利益，依保險法第54條之1規定，該「
      賠償金額經雙方確認後」約定，應屬無效。簡言之，友聯
      公司是否應負遲延給付保險金之責任，不應以賠償金額是
      否經雙方確認後為判斷。
  ４、查因系爭水災致系爭保險契約之保險事故發生後，友聯公
      司業派遣大華公司分別於90年9月19日、90年9月30日，至
      佩芳大樓現場進行勘查及損失清點工作；僑泰興公司於91
      年1月28日提出緊急搶修費用之索賠，再於91年3月12日提
      出損失復原費用之索賠等情，有第1號公證報告附卷可參
      （見本院一卷第77頁）。又僑泰興公司於91年7月2日函告
      友聯公司，重申已15次提出理賠之請求，請求友聯公司就
      無爭議部分儘速理賠（見本院一卷第169頁至第170頁）；
      僑泰興公司於91年7月10日第17次提出理賠之請求（見本
      院一卷第171頁至第172頁）；市議會於91年7月15日就僑
      泰興公司與友聯公司間之理賠爭議，召開市議會協調會（
      見原審二卷第189頁至第190頁）；麥理倫公司於91年7月
      17日發函予中菱公司請求就電梯重置工程提供意見（見原
      審二卷第188頁至第188-1頁）；麥理倫公司於91年7月19
      日發原證5號函予中菱公司（見原審一卷第20頁至第21頁
      ）；麥理倫公司於91年7月22日提出第1號公證報告；中菱
      公司於91年8月7日就電梯重置事宜函覆麥理倫公司（見原
      審一卷第18頁至第19頁）；僑泰興公司於91年8月19日以
      上證14致函友聯公司（見本院一卷第175頁）；市議會於
      91年9月12日再次就僑泰興公司與友聯公司間之理賠爭議
      ，召開協調會（見本院一卷第176頁）；中菱公司於91年9
      月20日向僑泰興公司提出電梯估價單（見原審一卷第22頁
      ）等經過，為兩造所不爭執（見上四（一一）之29、30、
      31、32、33、34、37、38、41、42所示），亦堪認為實在
      。由是以觀，僑泰興公司主張：友聯公司於伊提出索賠之
      請求後，遲遲不願理賠保險金等詞，應係實情，堪予採信
      。
  ５、至友聯公司雖一再爭執系爭電梯之損害範圍及修復方式云
      云。然則，友聯公司上開辯解均非可取，業經認定如上（
      三）所示。因此，友聯公司就釐清其抗辯不可採所延滯之
      時間，由其負擔遲延責任，要無不公，此其一。依市議會
      協調會結論（見原審二卷第189頁至第190頁）、系爭中菱
      公司函文（見原審一卷第18頁）、中菱公司估價單（見原
      審一卷第22頁）等文件以觀，友聯公司應能判斷系爭電梯
      係屬全損，而非分損，令友聯公司負遲延責任，方符契約
      誠信，而杜保險公司藉端不願給付保險金，此其二。
  ６、按保險法第144條第1項規定：保險業之各種保險單條款、
      保險費及其他相關資料，由主管機關視各種保險之發展狀
      況，分別規定其銷售前應採行之程序。又保險商品銷售前
      程序作業準則第2條第1項規定：保險業銷售各種保險商品
      前，除法律另有規定或因性質特殊經主管機關核准外，應
      依本準則規定之各項程序辦理。是故，保險公司預先擬定
      之保險單條款均須報經主管機關核准，始得進入保險市場
      販售。然審核程序僅係主管機關本於行政督導之立場而為
      之行政行為，其效力僅在於違反上開法規命令應予行政處
      罰之問題，至於保險業者與消費者間之保險關係則屬私法
      關係，與主管機關之審核無關。況行政機關之見解，並無
      拘束法院之效力，法院於個案中審查保險契約條款對於被
      保險人是否有保險法第54條之1失公平之情形時，自應依
      據保險制度之精神、保險契約之種類、性質、目的、內容
      等綜合予以判斷，不因個別條款是否已經主管機關審核通
      過而異。從而，友聯公司以系爭保險契約第27條約定業經
      主管機關審核通過云云，亦與本院判斷該約定是否有效無
      涉，附此指明。
  ７、據上，依系爭保險契約第27條約定須經兩造確認賠償金額
      部分，係將友聯公司不確認理賠金額之風險，歸由僑泰興
      公司負擔，而免除友聯公司依保險法應負之給付遲延責任
      ，嚴重限制僑泰興公司行使請求給付保險金之權利，應認
      為已違反保險法第54條之1之規定，當屬無效。因此，僑
      泰興公司於91年9月20日提出具體之損害金額及證據文件
      ，友聯公司空言爭執，拒不給付，衡諸兩造就系爭電梯之
      理賠事宜，已有長時間之往來交涉等情以觀，顯見係屬可
      歸責於友聯公司之事由，致未於僑泰興公司通知後15日為
      給付，依保險法第34條規定、系爭保險契約第27條約定（
      除上開無效約定部分外），應自91年10月6日起負年利1分
      之遲延責任，洵堪認定。
七、關於系爭設施部分，分別論述如下
（一）系爭設施屬於友聯公司就系爭保險契約之承保範圍。
  １、友聯公司係辯以：系爭設施部分為保全室及保全監控設備
      ，非屬系爭保險契約約定之水電、消防、電梯等設備，自
      不得請求給付保險金云云。
  ２、按保險契約之解釋，應探求契約當事人之真意，不得拘泥
      於所用之文字；如有疑義時，以作有利於被保險人之解釋
      為原則。保險法第54條第2項定有明文。又保險契約率皆
      為定型化契約，被保險人鮮有依其要求變更契約約定之餘
      地；且因社會之變遷，保險巿場之競爭，各類保險推陳出
      新，故於保險契約之解釋，應本諸保險之本質及機能為探
      求，並應注意誠信原則之適用，倘有疑義時，應為有利於
      被保險人之解釋，以免保險人變相限縮其保險範圍，逃避
      應負之契約責任，獲取不當之保險費利益，致喪失保險應
      有之功能，及影響保險巿場之正常發展（最高法院92年度
      台上字第2710號判決意旨參照）。
  ３、經查，系爭保險契約約定之保險標的物為建築物（含電梯
      ），且本保單所承保之標的包含地下室內之水電、消防、
      電機等設備，有系爭保險契約保險單附卷可佐（見原審一
      卷第15頁）。是關於上開「等設備」之用語，究係列舉或
      例示之約定，斯時兩造爭執之重點所在。然基於上開說明
      ，應認系爭保險契約之保險標的物，應包括裝設於佩芳大
      樓地下室之一切設備，至於水電、消防、電機設備，應僅
      為例示之約定。蓋審諸系爭保險契約之投保標的物，業經
      友聯公司事先為風險評估；總保險金額高達5億元，每年
      總保險費高達102萬元；僑泰興公司投保目的，在於確保
      佩芳大樓建物於火災、颱風洪水等保險事故發生時，得就
      其損失獲得足夠之填補等情以觀，應認系爭設施屬於友聯
      公司就系爭保險契約應承保範圍。
  ４、況佩芳大樓地下室之中控系統設備，除保全系統外，並具
      有控制佩芳大樓水電、消防、電機設備之功能，此參諸剋
      盜公司出具工程報價單即明（見原審一卷第33頁至第34-6
      頁）。且系爭設施中之地下室B1、B2電梯間天花板、牆面
      輕隔間、1樓德製旋轉大門、相互銜接之玄關天花板、及B
      1中控室裝修，應屬與佩芳大樓建築物附合，而成為佩芳
      大樓之一部分，當應為系爭保險契約承保之範圍，更堪確
      定。
  ５、尤有甚者，系爭設施位於佩芳大樓地下室B1、B2及1樓，
      遭水災淹沒滅失之風險，遠高於佩芳大樓其他設施。是以
      ，於系爭保險契約特別附加颱風洪水險之情況（見原審一
      卷第15頁），寧有僅合意「地下室之水電、消防、電機設
      備」為保險標的物範圍，而將系爭設施排除在承保範圍外
      之理。由此可見，兩造締結系爭保險契約之真意，當係將
      系爭設施包含在承保範圍之內，要屬彰彰明甚。友聯公司
      辯稱：系爭設施非保險標的物云云，委無足取。
（二）系爭設施確因納莉颱風之系爭水災受有損害。
  １、友聯公司辯稱：僑泰興公司就系爭設施之部分，未提供任
      何之損害及請求理賠之相關資料，故系爭設施之損害，是
      否為系爭水災所造成？其損害範圍及態樣以及損失金額為
      何？均未見僑泰興公司舉出證據，伊無從予以查核及審核
      ，自無於系爭保險契約約定期限屆滿之後，再予給付云云
      。
  ２、惟查，系爭設施確因系爭水災嚴重泡水而全損，此有照片
      附卷可佐（見原審一卷第305頁至第325頁）。又上揭照片
      於系爭水災後，已由僑泰興公司提供予友聯公司，而由友
      聯公司委託之麥理倫公司收受（見原審一卷第286頁至第
      287頁），自應認為實在。
  ３、僑泰興公司於系爭水災後，於90年10月8日、同年11月21
      日，多次發函予友聯公司告知受損範圍包括地下1、2 樓
      全部設施設備及大門等設備（見原審二卷第80頁至第82
      頁），足徵系爭設施受有損害之事實，應為友聯公司所知
      悉。
  ４、況且，第1號公證報告亦敘及：佩芳大樓之地下室1、2 樓
      確實有淹水，並造成其內所設置之公共設施嚴重受損等節
      （見本院一卷第76頁）。職此以觀，僑泰興公司主張：系
      爭設施確因納莉颱風之系爭水災受有損害等節，應屬實情
      ，堪予採信。
（三）僑泰興公司得請求系爭設施之重置成本費用，是友聯公司
      對於僑泰興公司請求1198萬504元部分，有給付之義務。
  １、友聯公司另辯以：關於系爭設施部分之損害，僑泰興公司
      並未舉證，是無論實際現金價值，或重置成本，伊均無賠
      付之義務。況僑泰興公司就系爭設施損失所提出之時間，
      顯逾系爭保險契約第24條理賠手續約定之30日，益見伊無
      給付之義務云云。
  ２、但查，依系爭保險契約約定，若保險標的物已達全損之程
      度，則友聯公司應賠償該標的物重置新品之全部費用（不
      考慮折舊因素），是就系爭水災保險事故所受損害，僑泰
      興公司於扣除自負額10%後，即得向友聯公司請求支付保
      險金額，業如（六）之２、６、７所述。
  ３、按要保人、被保險人或受益人，遇有保險人應負保險責任
      之事故發生，除本法另有規定，或契約另有訂定外，應於
      知悉後五日內通知保險人。又要保人或被保險人不於第58
      條所規定之限期內為通知者，對於保險人因此所受之損失
      ，應負賠償責任。此觀諸保險法第58條、第63條之規定自
      明。另系爭保險契約第21條亦有相類之約定（見原審二卷
      第114頁），是為危險發生之通知義務。是倘違反此通知
      義務者，應屬違反系爭保險契約之附隨義務，保險人得對
      要保人、被保險人或受益人主張損害賠償，但非要保人、
      被保險人或受益人即喪失請求給付保險金之權利。
  ４、至系爭保險契約第24條係理賠手續之程序約定，要與兩造
      實體權利義務無涉，此由系爭保險契約未有罹於理賠手續
      期間友聯公司即不負理賠責任之約定即明。況保險事故發
      生後，要保人、被保險人或受益人提供資料或告知義務存
      在之理由，無非使保險人得正確估計損害範圍及確定事故
      發生原因，或掌握時間保護其法益，其性質評價應與保險
      事故發生通知義務同。是故，保險人於要保人、被保險人
      或受益人未依約定期限提供或告知有關資料時，不得解除
      契約或主張不負保險賠償責任（參見江朝國著保險法基礎
      理論第333頁）。準此，縱系爭保險契約第24條係屬失權
      規定，亦當認為不生效力，遑論系爭保險契約未有失權之
      約定。
  ５、更甚者，觀諸僑泰興公司於90年9月18日即通知友聯公司
      會勘，並開始進行地下室抽水；直至90年9月21日，始完
      成抽水作業，僑泰興公司並已通知大華公司再次查勘並攝
      影損失存證；爾灣公司嗣於90年10月8日函請僑泰興公司
      於30日內重置因系爭水災受損之設備，僑泰興公司轉知友
      聯公司辦理（見原審二卷第82頁）；繼於90年11月12日，
      友聯公司員工王麗虹、沈潔蓉及大華公司員工陳新民出面
      洽談理賠事宜；僑泰興公司再於90年11月21日函文通知友
      聯公司損害情形，並要求友聯公司出面洽談重置、理賠事
      宜（見原審二卷第80頁至第81頁）等情，為兩造所無異詞
      （見上四（一一）3、5、6、7、8所載）。因此，僑泰興
      公司早於90年9月18日即通知友聯公司進行會勘，且友聯
      公司已知系爭設施因泡水而嚴重受損，益證僑泰興公司關
      於系爭設施部分之理賠手續，雖未依系爭保險契約第27條
      之約定進行，但該約定之目的已達，友聯公司亦未抗辯因
      此受有損害並舉證以實其說，自不能僅以僑泰興公司違反
      系爭保險契約第27條約定，即認其喪失請求保險金之權利
      ，應堪採信。
  ６、末查，僑泰興公司就系爭設施之水損，已分別與承攬廠商
      石鉅公司、剋盜公司訂立重建及置換契約（見原審一卷第
      26頁至第34頁），且石鉅公司、剋盜公司業已進場施作等
      節，為友聯公司所無異詞（見上四之（五）所述）。又系
      爭設施之B1B2電梯間重置工程部分，石鉅公司承攬總價為
      478萬2069元；1樓玄關天花板重置工程部分，石鉅公司承
      攬總價192萬7202元；B1中控室重置工程部分，石鉅公司
      承攬總價209萬9559元；中央監控系統重置工程部分：剋
      盜公司承攬總價為450萬2841元，此分別有石鉅公司之估
      價單、剋盜公司之報價單在卷可憑（見原審一卷第26頁至
      第34頁），且其形式真正為友聯公司所不爭執（見本院一
      卷第220頁）。是故，系爭設施上述4項工程合計1331萬16
      71元，業經石鉅公司、剋盜公司進場施作，上開金額依據
      系爭保險契約附加颱風及洪水保險條款第3條第1項約定，
      僑泰興公司扣除自負額10％之後，得向友聯公司請求支付
      之保險金額為1198萬504元（計算式：00000000×0.9＝00
      000000），亦為可採。
（四）友聯公司對上開請求應負給付遲延責任，並應以92年9月2
      4日起算遲延利息。
  １、友聯公司辯以：系爭設施部分，未見僑泰興公司提出相當
      之實證，顯非友聯公司得與之確認，依系爭保險契約第27
      條約定，不得請求遲延利息云云。
  ２、按保險人應於要保人或被保險人交齊證明文件後，於約定
      期限內給付賠償金額。無約定期限者，應於接到通知後十
      五日內給付之。保險人因可歸責於自己之事由致未在前項
      規定期限內為給付者，應給付遲延利息年利一分。保險法
      第34條定有明文。又系爭保險契約第27條關於「賠償金額
      經雙方確認後15天內為給付」之約定，應屬無效，業如上
      六之（四）所述。
  ３、經查，僑泰興公司於90年10月8日、90年11月21日即告知
      友聯公司系爭設施受有泡水全損之情事（見原審二卷第80
      頁至第82頁），並要求友聯公司洽談重置和理賠事宜，然
      友聯公司始終未予回應，僑泰興公司始於92年9月8日檢據
      證明文件，要求友聯公司給付保險金（見原審一卷第406
      頁），是參諸上六之（四）之同一認定理由，則友聯公司
      應自該日之15日後，即92年9月24日起，應負遲延責任，
      亦堪認定。
八、綜上所述，僑泰興公司本於系爭保險契約之法律關係，請求
    系爭電梯之保險金額2009萬7000元，及自91年10月6日起至
    清償日止，按週年利率10％計算之遲延利息；另請求系爭設
    施之保險金額1198萬504元，及自92年9月24日起至清償日止
    ，按週年利率10％計算之遲延利息，均為有理由，應予准許
    。又兩造就此部分，分別陳明願供擔保為准、免假執行之宣
    告，經核於法並無不合，爰分別酌定相當擔保金額准許之。
    原審就系爭設施之保險金額1198萬504元及其遲延利息請求
    與系爭電梯保險金額之遲延利息請求等部分，為僑泰興公司
    敗訴之判決，並駁回其假執行之聲請，尚有未洽，僑泰興公
    司上訴意旨求予廢棄改判，為有理由，爰由本院予以廢棄改
    判如主文第2項所示，並依聲請為附條件之准、免假執行之
    宣告。又友聯公司請求以無實體建設公債為擔保，本院認應
    以中央政府無實體建設公債為限，價值始屬相當，並臻明確
    。至原審就僑泰興公司請求系爭電梯之保險金額2009萬7000
    元部分，予以准許，並依聲請為准免假執行之宣告，經核於
    法並無不合，友聯公司上訴意旨求予廢棄改判，為無理由，
    應駁回其上訴。另民事訴訟法第392條業已增列第2項、第3
    項為「法院得依聲請或依職權宣告被告預供擔保，或將請求
    標的物提存而免為假執行」、「依前項規定預供擔保或提存
    而免為假執行，應於執行標的物拍定、變賣或物之交付前為
    之」；又友聯公司於本院並請求以無實體建設公債為擔保，
    本院認應以中央政府無實體建設公債為限，價值始屬相當，
    故原判決第4項關於友聯公司免為假執行部分，應更正為「
    被告於執行標的物拍定、變賣或物之交付前，得以新台幣貳
    仟零玖萬柒仟元或同額之中央政府無實體建設公債預供擔保
    或將請求標的物提存而免為假執行」，均附此指明。
九、本件事證已臻明確，至於未論述之爭點；兩造其餘之攻擊或
    防禦方法；未經援用之證據，經本院斟酌後，認為均不足以
    影響本判決之結果，自無一一詳予論駁之必要，併此敘明。
十、據上論結，本件僑泰興公司之上訴為有理由，友聯公司之上
    訴為無理由，依民事訴訟法第450條、第449條第1項、第78
    條、第463條、第390條第2項、第392條，判決如主文。
中    華    民    國    96    年    1     月    24    日
                    民事第14庭
                        審判長法  官  許正順
                              法  官  魏麗娟
                              法  官  鍾任賜
正本係照原本作成。
如不服本判決，應於收受送達後20日內向本院提出上訴書狀，其
未表明上訴理由者，應於提出上訴後20日內向本院補提理由書狀
（均須按他造當事人之人數附繕本）上訴時應提出委任律師或具
有律師資格之人之委任狀；委任有律師資格者，另應附具律師資
格證書及釋明委任人與受任人有民事訴訟法第466條之1第1項但
書或第2項（詳附註）所定關係之釋明文書影本。
中　　華　　民　　國　　96　　年　　1 　　月　　25　　日
                              書記官  王敬端
附註：
民事訴訟法第466條之1（第1項、第2項）：
對於第二審判決上訴，上訴人應委任律師為訴訟代理人。但上訴
人或其他法定代理人具有律師資格者，不在此限。
上訴人之配偶、三親等內之血親、二親等內之姻親，或上訴人為
法人、中央或地方機關時，其所屬專任人員具有律師資格並經法
院認為適當者，亦得為第三審訴訟代理人。
